【裁判字號】    90,上易,1964
【裁判日期】    900831
【裁判案由】    竊盜
【裁判全文】
臺灣高等法院刑事判決                            九十年度上易字第一九六四號
    上  訴  人  臺灣基隆地方法院檢察署檢察官
    被      告  甲○○
右上訴人因被告竊盜案件，不服臺灣基隆地方法院八十九年度易字第六三二號，中華
民國九十年四月十六日第一審判決（起訴案號：臺灣基隆地方法院檢察署八十九年度
偵字第三六四四號）提起上訴，本院判決如左：
    主  文
上訴駁回。
    理  由
一、公訴意旨略以：被告甲○○意圖為自己不法之所有，於民國八十八年十月二十七
    日下午五時許，在基隆市○○○路十一巷十七號樓梯間，竊取被害人丙○○所有
    而停放該處ＧＱＡ─一六九號機車置物箱內之支票一紙（發票人王雙傳、付款人
    基隆市第一信用合作社愛三路分社、發票日八十八年十一月十五日、金額新台幣
    二萬八千二百元、票據號碼0000000號）及安全帽一頂；得手後，旋於八
    十八年十月底，持該支票向被害人乙○○調現，被害人乙○○再於八十八年十一
    月五日轉向被害人黃江阿桂調現。八十八年十一月十五日，被害人黃江阿桂持該
    支票向華南銀行基隆分行提示時，因被害人丙○○任職之錫安行負責人沈秋祥已
    代向該支票付款行社申報遺失，經警查悉上情，因認被告涉有刑法第三百二十條
    第一項之竊盜罪嫌云云。
二、公訴人認被告涉有竊盜罪嫌，係以前述事實業據被害人丙○○指訴甚詳，並有票
    據掛失止付通知書、遺失票據申報書及該支票影本各一份在卷足稽；被告承認曾
    持該支票向被害人乙○○調現，亦核與被害人乙○○、黃江阿桂所述情節相符，
    而證人張聖政更否認有交付該支票於被告，足見被告所辯不足採信，而為其論據
    。
三、被告經合法傳喚未到庭，惟原審訊據被告堅決否認其有竊盜之犯行，辯稱：該紙
    支票係證人張聖政所交付而央其代為調現，並非其所竊取；交付當時，另有證人
    在場目擊；如係其所竊得，其不可能背書而向友人調現；何況，其事後發現該支
    票係贓票，亦為此前往毆打證人張聖政等語。
四、按犯罪事實應依證據認定之，無證據不得推定其犯罪事實，刑事訴訟法第一百五
    十四條定有明文。次按被告之自白不得作為有罪判決之唯一證據；仍應調查其他
    必要之證據，以察其是否與事實相符，刑事訴訟法第一百五十六條第二項亦規定
    甚詳。申言之，被告之自白縱使具有任意性，苟無補強證據，亦無從擔保自白之
    真實性，以是之故，立法推定其證據證明力不足，必待第二證據即補強證據出現
    ，始得察其自白是否與事實相符。被告以外之人所為之供述證據，無論出於共犯
    、同案被告、被害人、告訴人或證人，其證據價值更為薄弱，縱使證人有具結偽
    證之處罰，亦無從擔保其證言之真實性，如係此等之人所為單一之指述，當然推
    定其證據證明力不足，無需探究其指述之真實性如何。此所以有數量法則（數量
    規則）之產生。蓋數量法則乃證據容許性規則之一，而補強法則乃數量法則之一
    。除前述被告之自白必須補強證據加以補強外，主要待證事實需有證人（廣義證
    人包括共犯、同案被告、被害人、告訴人等）二人以上，亦即單一證人之證言，
    仍須依其他第二證據加以補強。進而言之，自白係被告之認罪行為，其證據證明
    力最強，立法猶規定不得作為有罪判決之唯一證據；則舉重以明輕，被告以外之
    人之指述或證述，尤亦不得作為有罪判決之唯一證據。何況，告訴人或被害人與
    被告之利益相反，其指述係以使被告受刑事追訴為其主要目的；因此，縱其指述
    並非單一，仍不得僅以其指述而為有罪判決之唯一證據。再者，在證據法則上，
    即證據資料尚有對被告有利之存疑時，如無法依客觀方法排除此項合理之可疑時
    ，依「罪疑利益歸被告原則」，不得以此項證據資料作為有罪判決之依據。再者
    ，認定被告有罪之事實應憑證據；如未能發現相當之證據，或證據不足以證明，
    自不能以推測或擬制之方法，以為裁判之基礎；且認定事實所憑之證據，其為訴
    訟上之證明，須達於通常一般人均不致有所懷疑，而得確信其為事實之程度者，
    始得據為有罪之認定；倘其證明尚未達到此一程度，而有合理之懷疑存在時，尚
    難為有罪之認定基礎；苟積極證據不足為不利於被告事實之認定時，即應為有利
    於被告之認定，更不必有何有利之證據（最高法院三十年上字第八一六號、四十
    年台上八六號、七十六年台上字第四九八六號判決參照）。徵諸被告既無自證己
    罪之義務，更無自證無罪之義務，此乃當然之法理。
五、經查：本案警察局原以證人張聖政為竊盜罪之被告而移送偵查，經檢察官認為罪
    嫌不足而為不起訴之處分（臺灣基隆地方法院檢察署八十九年度偵字第六五二號
    ），再對本案被告甲○○自動檢舉而提起公訴。其前述不起訴處分之主要理由，
    在於證人丁○○只證稱有見及有人交付被告物品，惟不知是何物品，無從證明所
    交付者係支票；被告向被害人乙○○調現時，係詐稱其父身體有恙，急須用錢；
    如係他人所交付，何必編造借錢理由云云；惟查：本案證人張聖政已於審理中死
    亡，此有台灣基隆地方法院檢察署檢察官相驗屍體證明書一紙在卷（見原審卷第
    六十六頁）可稽，固無法再行傳訊對質。惟被告於警訊自始供稱交付其支票者是
    「阿政」，經警調取口卡片時，始承認「阿政」即係張聖政，可見被告不願自始
    供出支票來源，免害張聖政入罪，而證人丁○○於偵查中證稱：其於八十八年十
    月間，在基隆市○○路，曾見一年輕人將物交付被告，惟不知是何物（偵查卷第
    二十八頁反面），參之證人林慶隆於原審審理時亦證稱：其雖不知有關被告本案
    支票之事，然張聖政曾表示因交付被告一張支票，為此而遭被告打傷，故請其去
    勸被告不要再來打人等語（見原審卷第一一二頁），足見證人張聖政確有在該時
    地交付支票於被告無疑。再者，證人張李秀美即張聖政之母親於原審法院審理中
    亦陳稱：在某日晚上，有人前往其住處，毆打其子張聖政，在爭吵過程中，曾提
    到支票，惟其並不知實情如何等語（見原審卷第一二四頁），亦可見被告所辯其
    確曾為支票之事而前往毆打證人張聖政等情，信而有徵，並非臨訟編造可比。準
    此，被告所辯：張聖政交付該張支票而請求伊代為調現，伊事後發現支票係贓物
    時，張聖政竟不承認支票係其所交付，伊在氣憤之餘，乃毆打張聖政出氣等情，
    尚非全然無據，就客觀而言，即為有利於被告之合理可疑存在，在無客觀方法以
    排除此項合理可疑時，依前述「罪證有疑，利益歸於被告」之原則，應為有利被
    告之認定，不能僅以張聖政於警訊及偵查中否認曾交付該紙支票，即推定被告有
    竊盜之犯行。
六、公訴人上訴意旨認被告果曾為支票之事而毆打張聖政，惟是否因系爭支票而起，
    事實尚屬不明云云，惟反面言之，公訴人又何嘗不是不能證明被告不是為系爭支
    票而毆打張聖政？其此部分上訴理由尚不足採。至證人丁○○於原審雖曾證稱：
    其於八十八年十月下旬，在基隆市○○○路對面郵局檳榔店，看到張聖政拿一張
    支票給被告，請被告代為調現云云，惟在法官進一步追問下，其已改稱不知道所
    拿是支票等語（見原審卷第一００頁），核與其於偵查中所供相符，惟仍不足為
    被告不利之證明，併此敘明。此外，復查無其他積極證據足以證明被告有竊盜之
    犯行，揆諸前述規定，自屬不能證明被告犯罪。
七、原審因而以不能證明被告犯罪，諭知被告無罪之判決，經核並無不合。檢察官上
    訴意旨執持前詞，指摘原判決為不當，為無理由，應予駁回。
八、被告經合法傳喚，無正當理由不到庭，爰不待其陳述逕行判決。
九、據上論結，應依刑事訴訟法第三百六十八條、第三百七十一條，判決如主文。
本案經檢察官彭坤業到庭執行職務。
中      華      民      國    九十      年      八      月    三十一    日
                              臺灣高等法院刑事第四庭
                                  審判長法  官  蔡  永  昌
                                        法  官  陳  榮  和
                                        法  官  徐  昌  錦
右正本證明與原本無異。
不得上訴。
                                        書記官  吳  金  來
中      華      民      國    九十      年      九      月      三     日


司法院資訊處製作；財團法人民間司法改革基金會備份。
